臺灣板橋地方法院民事判決　　　　　　　94年度簡上字第59號
上　訴　人　中國農民銀行股份有限公司
法定代理人　丁○○
訴訟代理人　乙○
　　　　　　戊○○
　　　　　　丙○○
被　上訴人　和群開發事業股份有限公司
法定代理人　甲○○
訴訟代理人　己○○
上列當事人間請求給付票款事件，上訴人對於中華民國93年12月
30日本院板橋簡易庭93年度板簡字第1809號第一審簡易判決提起
上訴，本院管轄簡易訴訟程序第二審之合議庭於民國94年10月25
日言詞辯論終結，判決如下：
    主      文
原判決關於駁回上訴人關於後開第二、三項之訴，暨該部分訴訟
費用之裁判廢棄。
被上訴人應給付上訴人新臺幣貳拾陸萬貳仟伍佰元，及自民國九
十三年四月二十日起至清償日止，按週年利率百分之四計算之利
息。
被上訴人應給付上訴人新臺幣貳拾陸萬貳仟伍佰元，及自民國九
十三年六月二十一日起至清償日止，按週年利率百分之四計算之
利息。
其餘上訴駁回。
第一審、第二審之訴訟費用由被上訴人負擔。
    事      實
甲、上訴人方面：
一、聲明：求為判決
（一）原判決廢棄。
（二）被上訴人應給付原告新臺幣（下同）262,500 元，及自民
      國93年4 月20日起至清償日止，按週年利率4 ％計算之利
      息。
（三）被上訴人應給付原告262,500 元，及自93年6 月20日起至
      清償日止，按週年利率4 ％計算之利息。
二、陳述：除與原判決記載相同者，茲引用之外，補稱：
（一）上訴人執有被上訴人簽發，經訴外人康和租賃股份有限公
      司（下稱康和公司）背書如附表所示之支票2 件（下稱系
      爭支票），詎分別於如附表所示提示日向付款人為付款之
      提示，均遭存款不足及拒絕往來戶為由退票，追索無效；
      按被上訴人向訴外人臺北國際商業銀行德惠分行（下稱北
      商銀）申請開立支票存款帳戶時，已簽立支票存款戶聲明
      書，於該聲明書中聲明：「．．．如簽發之支票或本票遇
      有更改金額以外之記載事項時，其更改處，僅憑原存驗印
      鑑卡上之任何一顆印章單獨簽蓋證明即生效力，若因而發
      生任何糾葛，概由聲明人自行負責，與貴行（此指北商銀
      ）無涉，特此聲明。」等語，系爭支票正面「禁止背書轉
      讓」字樣，已由被上訴人法定代理人依上開聲明以蓋章方
      式予以塗銷，自非禁止背書轉讓之票據；又此爭點在原審
      並未經當事人適時攻擊防禦，致生原審認事用法之突襲。
（二）上訴人依據墊付國內票款實務作法，要求借款人康和公司
      開立帳號「000-00-00000-0」活期存款備償專戶（下稱系
      爭專戶），系爭專戶戶名雖為借款人（本件即康和公司）
      ，然康和公司並無自由處分權，其真意在於康和公司與上
      訴人約定，康和公司以非該公司為發票人簽發之支票（即
      通稱客票）以讓與擔保方式即依據背書轉讓方式，將客票
      讓與給上訴人供擔保，再由上訴人以執票人身分提示領取
      該等票款抵償債務，在支票背面註記系爭專戶帳號係為處
      理不同客戶帳務之便宜措施，並非係以康和公司名義請求
      付款，故上訴人係以執票人地位提示系爭支票，原審認定
      上訴人係立於託收地位並非可採。
（三）康和公司於93年間向上訴人辦理本件客票融資案之續約案
      中，康和公司曾請求債權銀行團協助，上訴人經評估後勉
      依該銀行團會議結論辦理續約，並通知康和公司續約之條
      件，其中動用方式記載憑上訴人認可之銷貨客票9 成循環
      動用，此即為上訴人取得系爭支票之緣由。
三、證據：除援用原審所提證據外，補提北商銀支票存款約定書
    、撥貸申請書、康和公司支票存款明細、無擔保放款卡、合
    作金庫合金總企字第0930002735號函影本、放款核定通知書
    各1 件（均為影本）為證，並聲請向北商銀調取被上訴人向
    北商銀申請開立支票存款帳戶時所有相關資料。
乙、被上訴人方面：
一、聲明：求為判決駁回上訴。
二、陳述：除與原判決記載相同者，茲引用之外，補稱：
（一）系爭支票係禁止背書轉讓之支票，依票據法第144 條準用
      同法第30條第2 項之規定，不得以背書方式轉讓；又系爭
      支票上禁止背書轉讓之記載業經被上訴人法定代理人塗銷
      ，並加蓋被上訴人法定代理人本人之印文，惟未經被上訴
      人蓋印同意，自不生塗銷之效力。
（二）系爭支票屬存行託收性質，上訴人非票據權利人：
      系爭支票乃係被上訴人簽發交付康和公司，且已存入康和
      公司之支票存款帳戶，康和公司當時為系爭支票之提示人
      亦即票據權利人。系爭支票於到期時，上訴人僅係代為付
      款提示之地位，屬存行託收之性質，上訴人不得以票據權
      利人地位向被上訴人請求給付票款。
（三）上訴人系爭支票之前手康和公司有權利瑕疵：
      系爭支票原係被上訴人所簽發交付康和公司作為分期償還
      之部分票據，因遭康和公司擅自挪用，雙方爰書立協議書
      1 件，約定屆期康和公司應自行負責將挪用之票據兌現，
      惟自93年4 月起，康和公司即未依約定兌現挪用之票據，
      致遭退票。本件康和公司因與被上訴人間之融資租賃契約
      ，而負有依約償還或返還遭挪用保證票據之義務，且上開
      義務與被上訴人所負償還系爭支票票款之義務有實質上之
      牽連性，康和公司既違約在先，被上訴人自得引用民法第
      264 條同時履行抗辯權之規定，於康和公司依約兌現相關
      票款或賠償損害前，得拒絕該融資貨款之償還及系爭支票
      之兌付。
（四）上訴人係以惡意且不相當之對價取得系爭票據，應承受系
      爭支票之前手即康和公司之瑕疵：
      康和公司自90年間對貸款客戶即有撥付異常情事，顯示當
      時財務狀況已臻惡化，利用「以票養票」等手法，維持公
      司的財務調度週轉，而此等情況經報載大肆揭露，並為各
      金融行庫所深悉，上訴人既已知悉康和公司還款能力不足
      ，猶仍放貸，應係惡意取得系爭支票，自非善意第三人；
      又因康和公司發生財務危機，於向往來銀行貸款時之授信
      條件均較一般同業嚴格，往往高於一般融資成數甚至需雙
      倍擔保，因此上訴人顯係以不相當之對價取得系爭支票。
      故縱認上訴人取得系爭支票，其亦係以惡意且不相當之對
      價取得系爭支票，依票據法第13條但書、第14條第2 項規
      定，上訴人需承受其系爭支票之前手即康和公司之瑕疵，
      自不得向被上訴人請求系爭支票票款之支付。
（五）系爭支票係屬期後背書，僅有通常債權讓與之效力，上訴
      人應承受前手康和公司瑕疵：
      系爭支票於到期日時仍係由康和公司所持有，從而，縱上
      訴人業已取得票據權利，惟其於到期日後始自康和公司處
      受讓票據，亦僅屬期後背書之性質，僅有通常債權讓與之
      效力，應受前手康和公司權利瑕疵所拘束，不得向被上訴
      人訴請給付票款。
三、證據：援用原審所提證據。
    理  由
一、本件上訴人起訴主張：上訴人執有被上訴人簽發，經訴外人
    康和公司背書之系爭支票，詎分別於如附表所示提示日向付
    款人為付款之提示，均遭存款不足及拒絕往來戶為由退票，
    追索無效等語，爰依票據法律關係，請求被上訴人給付系爭
    支票票款。被上訴人則以：系爭支票係禁止背書轉讓之支票
    ，依票據法第144 條準用同法第30條第2 項之規定，不得以
    背書方式轉讓，次以系爭支票屬存行託收性質，上訴人非票
    據權利人，繼之上訴人系爭支票之前手康和公司有權利瑕疵
    ，被上訴人自得援用民法264 條同時履行抗辯權之規定，於
    康和公司依約兌付相關票款或賠償損害前，得拒絕該融資貨
    款之償還及系爭支票之兌付；又上訴人係以惡意且不相當之
    對價取得系爭支票，應承受系爭支票之前手即康和公司之瑕
    疵；末查系爭支票係屬期後背書，僅有通常債權讓與之效力
    ，上訴人應承受前手瑕疵等情為辯，請求駁回上訴人之訴。
二、上訴人主張其執有被上訴人簽發，經康和公司背書之系爭支
    票，詎分別於如附表所示提示日向付款人為付款之提示均遭
    退票，追索無效之事實，業據其提出與所述相符之系爭支票
    暨退票理由單各2 件為證（見本院卷第20頁、第21頁），並
    為被上訴人所不爭執，自堪信上訴人此部分之主張為真實，
    惟被上訴人以上開情詞置辯，是本件就：（一）系爭支票究
    竟是否為禁止背書轉讓票據？（二）上訴人究竟是否為系爭
    支票之票據權利人，即或係僅為託收之法律關係？（三）上
    訴人是否應承受前手即康和公司之權利瑕疵？厥為重要之爭
    執所在，合先敘明。
三、系爭支票是否為禁止背書轉讓票據
（一）上訴人主張系爭支票正面之「禁止背書轉讓」字樣業由上
      訴人公司法定代理人以蓋章方式予以塗銷，於一般銀行實
      務慣例，在發票人為公司時，只要在票據上有公司或法定
      代理人中任何一人之印文（即通稱之大、小章）即生效力
      等語，是系爭支票已非禁止背書轉讓之票據；惟為被上訴
      人所否認，並以：系爭2 件記名支票正面均經被上訴人為
      「禁止背書轉讓」之記載，依據票據法第144 條準用第30
      條第2 項之規定，即不得再依票據讓與之方式為轉讓，違
      反者其轉讓行為不生票據法上之效力，又塗銷禁止背書轉
      讓應由發票人即被上訴人本人塗銷，而系爭支票係由被上
      訴人之法定代理人1 人塗銷，並無被上訴人之具名或蓋印
      ，依據票據嚴格之文義性及要式性，應不生效力等情為辯
      。
（二）按在票據上記載禁止背書轉讓者，必由此記載之債務人簽
      名，始生禁止背書轉讓之效力，此觀票據法第30條第2項
      及第3 項規定即明，依同法第144 條規定於支票準用之。
      而發票人為禁止背書轉讓之記載，乃發票人「得」記載事
      項之一，若在票面為之，固無庸於該文句之緊接處簽章或
      蓋章，其在發票人欄上簽章之效力當然及之，惟塗銷「禁
      止背書轉讓」之記載，只須發票人依票據法第11條第3 項
      規定於其塗銷處簽名或蓋章，即發生塗銷之效力，而代理
      人於代理權限內，除代理人須將本人載明於票據之外，尚
      須記載為本人代理之旨，縱未載明有代理字樣，而由票據
      全體記載之趣旨觀之，如依社會觀念，足認有為本人之代
      理關係存在者，仍難謂非已有為本人代理之旨趣之載明（
      最高法院93年臺簡上字第15號判決意旨參照）。
（三）經本院向北商銀調取被上訴人申請開立支票存款帳戶時之
      相關資料，其中被上訴人業於其所簽立支票存款戶聲明書
      中聲明：「．．．如簽發之支票或本票遇有更改金額以外
      之記載事項時，其更改處，僅憑原存驗印鑑卡上之任何一
      顆印章單獨簽蓋證明即生效力，若因而發生任何糾葛，概
      由聲明人自行負責，與貴行（此指北商銀）無涉，特此聲
      明。」等語（見本院卷第65頁），此項聲明並無違反票據
      法等相關規定，自係有效；再細繹系爭支票，發票人即被
      上訴人於簽發時固曾為「禁止背書轉讓」之記載於票面，
      並於發票人欄上簽章，惟已將「禁止背書轉讓」之文句處
      以劃「＝」方式刪除，並蓋有被上訴人法定代理人之印章
      ，依社會觀念，足認其以被上訴人代理人之身分於更改處
      而蓋章，為被上訴人本人之代理而為，即其塗銷「禁止背
      書轉讓」之記載係被上訴人所為，且被上訴人並不爭執系
      爭支票其法定代理人印文之真正，是本件自應發生塗銷「
      禁止背書轉讓」之效力，是被上訴人所辯系爭支票為禁止
      背書轉讓票據，由其法定代理人塗銷應不生效力等情，自
      非有理。
四、上訴人究竟是否為系爭支票之票據權利人，抑或僅為託收之
    法律關係
    上訴人主張：依據墊付國內票款實務，其與借款人康和公司
    約定將融資客票以讓與擔保方式即依據背書轉讓給上訴人供
    擔保，再由上訴人以執票人身分提示領取票款抵償債務，備
    償專戶帳號係為處理不同客戶帳務之便宜措施，其並非以借
    款人名義請求付款，上訴人係以執票人地位提示系爭票據等
    語，惟亦為被上訴人所否認，並以：系爭支票已存入康和公
    司於上訴人所開立系爭專戶內，系爭專戶係以康和公司為名
    ，上訴人並非依背書轉讓受讓票據上權利，僅係委任取款背
    書之託收銀行；屆期上訴人先行存入康和公司開立之系爭專
    戶中，俟兌付後，再依康和公司與上訴人之內部約定，授權
    上訴人以一次或分次轉帳償付積欠上訴人之貸款，顯見其性
    質屬於墊付國內票款融資之性質，上訴人於提示時僅係代康
    和公司為付款提示之託收地位等情。經查：
（一）上訴人並非僅係託收地位
  １、所謂「墊付國內票款」係實務上之用語，其真意乃借款人
      與銀行約定將融資客票以讓與擔保方式，即依背書轉讓於
      銀行供擔保，於票據提示日屆至時，再由銀行以執票人身
      分提示領取票款，抵償債務，至銀行實務上提示各該客票
      時，一般作業向在支票背面註明備償專戶之帳號，僅係在
      區分銀行之不同客戶，便於處理不同客戶帳務之便宜措施
      ，並非以客戶名義請求付款，亦即上訴人仍以本人為執票
      人地位提示該客票兌付，是本件被上訴人僅以系爭專戶之
      戶名為康和公司備償專戶，即謂上訴人非執票人云云，即
      屬誤會。
  ２、又借款人執客票向銀行貸款，銀行如每有收取客票票款即
      逐筆歸還所貸款項、手續費時，如此程序實過於繁複、瑣
      碎，故銀行之實務處理上通常均以借款人名義開立一放款
      備償專戶，將收妥之票款存入該戶，並俟款項達到一定金
      額或於一定期間經過後轉帳償還放款，其目的在於節省記
      帳及計算之手續，亦即該放款備償專戶係專為抵償借款人
      之債務，戶名雖為借款人，但係銀行為處理不同客戶帳務
      方便獨立設立之帳戶，客戶無自由處分權，亦即非屬借款
      人之存款帳戶。經查，系爭支票背面所載帳號「000-00-0
      0000-0」帳戶即系爭專戶，係由康和公司書立同意書所開
      立，該同意書上載有「本公司『背書轉讓』與貴行之客票
      ，同意於兌收後，悉數存入本公司在貴行所設票據備償專
      戶（活期存款第20819-9 號帳戶），對該帳戶之存款，貴
      行得隨時或定額逕行轉帳抵償本公司對貴行所負之借款．
      ．．並於債務還清後之餘款轉入本公司在貴行之支票存款
      帳戶內．．．」等字句，有上訴人所提之同意書1 件在卷
      可稽（見本院卷第99頁），足見康和公司並無法自由處分
      系爭專戶內之款項，僅於系爭專戶內之相關票款清償上訴
      人之債務後如有餘款，再由上訴人轉入康和公司其餘支票
      帳戶內，是本件系爭專戶之戶名雖係「康和公司備償專戶
      」，惟開戶人應係上訴人，是被上訴人謂系爭專戶屬借款
      人康和公司所有云云，不無誤會。
  ３、被上訴人固提出財政部金融局85年12月4 日臺融局（一）
      字第85553852號函釋稱：「．．．有關金融機構辦理墊付
      國內票款，通常要求申請人開立備償專戶，將來票款收兌
      後直接存入申請人名義開立之備償專戶，此時就票據關係
      言，銀行係代為提示，支票並未轉讓予銀行，若票據到期
      提示遭退票，銀行原則上無法以票據權利人之地位對發票
      人索賠。」為記載，欲作為上訴人並未取得系爭支票票據
      權利人地位之依據。惟細繹上開函示，應係以「禁止背書
      轉讓之支票」為前提對象，而墊付國內票款雖非貼現，但
      非謂既非貼現即不得背書轉讓，又系爭支票並非禁止背書
      轉讓之票據已如前述，是本件自無上開函示適用之可能。
      再從促進支票融通之經濟觀點，對於銀行承作墊付國內票
      款業務，自不應另作解釋，使上訴人立於更不利之地位，
      而阻礙企業藉支票融通取得資金之管道。
  ４、被上訴人雖仍就本件釋示應非僅針對禁止背書轉讓支票所
      為提出抗辯，惟行政機關之函令，依大法官會議釋字第13
      7 號解釋意旨，本院本不受其拘束，仍得依據法律表示合
      法適當之見解。況嗣後87年9 月7 日財政部金融局臺融局
      第87743321號函，業已變更見解，認「關於以支票申辦墊
      付國內票款時，金融機構是否取得票據權利及得否以無交
      易基礎之融資性票據申貸一節，查法律並未對金融機構辦
      理以融資性票據申辦墊付國內票款之業務作具體規範，國
      內金融機構承作是項業務之作業程序亦不一致，金融機構
      是否取得融資票據之所有權當視該金融機構之作業規範而
      定。」等語（臺灣高等法院89年重上字第379 號判決意旨
      參照），是財政部金融局85年12月4 日臺融局（一）字第
      85553852號函是否仍為有效，亦非無疑。
  ５、綜上所述，上訴人承作本件墊付國內票款業務之規定及約
      定，依據一般金融實務作法，上訴人自為系爭支票合法之
      票據權利人，被上訴人應依票據文義負責，則被上訴人以
      系爭支票業經存入以康和公司為名之系爭專戶，上訴人僅
      屬託收票據，並非系爭支票之執票人等情為辯，即非可採
      。
（二）康和公司非為委任取款背書
      按支票執票人以委任取款之目的而為背書時，應於支票上
      記載之，票據法第144 條準用同法第40條第1 項定有明文
      ；次按凡在票據背面或黏單上簽名，而形式上合於背書之
      規定者，即應負票據法上背書人之責任，縱令非以背書轉
      讓之意思而背書，因其內心效果意思，非一般人所能知或
      可得而知，為維護票據之流通性，仍不得解免其背書人之
      責任（最高法院65年臺上字第1550號判例意旨參照）。被
      上訴人復以：康和公司於系爭支票背面蓋章，僅係以委任
      取款背書之意交付上訴人，上訴人並未受讓票據權利，自
      非票據權利人等情為辯，惟為上訴人所否認。經查，康和
      公司於系爭支票背面蓋章，該印文已清楚表明係康和公司
      「背書專用印章」，且康和公司於該背書亦無任何委任他
      人取款意旨之記載，此有系爭支票附卷可稽；是康和公司
      於系爭支票上背書，於形式上已符合一般轉讓背書之規定
      ，無從認係委任取款背書；上訴人提示時雖於背面記載「
      康和租賃及帳號000-00-00000-0」等字樣，惟此為上訴人
      內部作業識別上方便之記載，已如前述，依票據法第12條
      規定，並不生票據上記載之效力，被上訴人謂系爭支票之
      背書係委任取款背書，即非可取。
（三）康和公司之背書位置仍屬票據之一般背書行為
      被上訴人又以：依最高法院48年臺上字第1784號判例意旨
      ，康和公司於系爭支票之背書乃係於領款人欄下方為之，
      而非簽名於「閱讀分類機背書章專用區」，即係此判例所
      謂『對準收款人項下簽名』，不能解為票據之背書行為等
      情為辯，此亦為上訴人所否認。經查，依前開判例中「票
      據之付款人付款時，依票據法第71條第1 項規定，得要求
      執票人記載收訖字樣簽名為證，故系爭支票背面付款人所
      印『請收款人填寫姓名』字樣，於法本非無據，被上訴人
      對準收款人項下簽名，而不在其他背面處所簽名，亦與背
      書之性質有間，上訴人何得對之行使追索權。」等記載，
      顯係指票據付款人於付款時，要求執票人對準收款人項下
      簽名之情形而言，本件系爭支票付款人為北商銀，上訴人
      並非付款人，康和公司亦非基於請求付款而向上訴人提示
      系爭支票，及在支票背面背書，顯與前開判例之情形不同
      ，被上訴人主張本件康和公司並無票據上之一般背書等情
      ，自無理由。
（四）被上訴人又以：系爭支票為劃平行線之支票，依票據法第
      139 條第2 項規定，執票人為銀行業者應委託其他行庫代
      為取款，本件上訴人未將系爭支票委託其他行庫取款，足
      見其非系爭支票之執票人，自系爭支票之票背觀之，上訴
      人係受委託代為取款之行庫等情為辯，惟為上訴人所否認
      。經查，票據法第139 條第2 項係規定：「支票上平行線
      內記載特定金融業者，付款人僅得對特定金融業者支付票
      據金額。但該特定金融業者為執票人時，得以其他金融業
      者為被背書人，背書後委託其取款。」，係指記載特別金
      融業者之平行線支票（即通稱之「特別平行線支票」），
      若執票人係該特定金融業者，為求方便可使其以其他金融
      業者為被背書人委託取款之情形。然查，系爭支票固劃有
      平行線，惟平行線內並無記載特定金融業者，是本件並非
      「特別平行線支票」，而係「普通平行線支票」，是根本
      與票據法第139 條第2 項規定無涉，非如被上訴人所抗辯
      謂執票人為銀行業者，均應委託其他行庫代為取款，被上
      訴人此部分抗辯容有誤會，應屬無據。
    綜上所述，康和公司既已依一般背書方式轉讓與上訴人，上
    訴人應為系爭支票之權利人無疑，被上訴人抗辯康和公司並
    無背書轉讓與上訴人，及系爭支票係存入康和公司之帳戶，
    上訴人僅屬託收票據，並非系爭支票之執票人等情，均難認
    有理由。
五、上訴人是否應承受前手即康和公司之權利瑕疵
    被上訴人復以：系爭支票原係其前所簽發交付康和公司作為
    分期償還之部分票據，因遭康和公司擅自挪用，康和公司乃
    書立切結書1 件，表示屆期應自行負責將挪用之票據兌現，
    惟自93年4 月起，康和公司即未依約定兌現挪用之票據，致
    遭退票，康和公司應對被上訴人負債務不履行及侵權行為之
    損害賠償責任，被上訴人於康和公司依約過票或賠償損害前
    ，自得引用民法第264 條同時履行抗辯權之規定，拒絕向康
    和公司給付系爭支票票款，縱上訴人業已取得票據權利，本
    件上訴人乃係以惡意及不相當對價取得票據，應承受前述其
    前手康和公司之瑕疵；且其於到期日後始自康和公司處受讓
    票據，亦僅屬期後背書之性質，僅有通常債權讓與之效力，
    亦應承受前手瑕疵等情為辯。經查：
（一）上訴人並非以惡意取得系爭支票，被上訴人不得以其對抗
      康和公司之事由，對抗上訴人：
  １、按票據債務人不得以自己與發票人或執票人之前手間所存
      抗辯之事由對抗執票人，但執票人取得票據出於惡意者，
      不在此限，票據法第13條定有明文；而上開條文所稱執票
      人取得票據出於惡意者，係指明知票據債務人與發票人或
      其前手間有抗辯之事由存在者而言，且係以執票人取得票
      據時為準，決定其是否惡意，並應由票據債務人就此負舉
      證責任（最高法院72年臺上字第1612號判決意旨參照）。
      被上訴人辯稱：康和公司於90年即發生財務危機、週轉不
      靈等事實，應為上訴人業務上所明知，惟上訴人竟未查核
      康和公司之信用狀況，仍准其票據融資，致發生跳票危機
      ，顯不能以善意第三人自居，依票據法第13條但書規定，
      被上訴人自得以對抗康和公司之同時履行抗辯權，對抗上
      訴人等情，固據其提出康和公司切結書、支票存款戶退票
      備查卡資料各1 件（見原審卷第21頁、第22頁至第24頁）
      欲行為證，惟為上訴人所否認。觀諸被上訴人上開答辯事
      由，無非係以上訴人已知悉康和公司發生財務危機，竟未
      詳予查核其信用狀況即與之辦理票據融資等情節，進而認
      上訴人取得系爭支票係出於惡意；然上訴人自康和公司取
      得系爭支票時，是否明知被上訴人對於康和公司有前揭抗
      辯事由存在，此與上訴人是否知悉康和公司發生財務危機
      ，或有無詳細查核康和公司之信用狀況等情節，兩者原屬
      二事，並無何必然之關聯性。
  ２、被上訴人無非以康和公司自90年起爆發財務危機，93年初
      報載揭露康和公司及其母公司即訴外人中央租賃股份有限
      公司（下稱中央租賃）發生財務危機，大規模挪用客戶保
      證支票，並以「以票養票」之方式維持公營運等社會事件
      ，為公眾週知之事實，亦為金融放款機構徵信時所明知，
      上訴人92年6 月後始取得系爭支票，於與康和公司訂立融
      資契約（續約）並取得系爭支票等情，執為上訴人係惡意
      取得系爭支票之論據。惟新聞報導之相關資料並未附有具
      體之證據，原即難逕引為訴訟上之證明，且依被上訴人引
      述之各該報導內容所載，中央租賃迄93年1 月間始爆發跳
      票事件，同年7 月間檢調單位始就該案件是否涉嫌犯罪大
      規模約談偵辦，而本件上訴人收受系爭支票之時間在92年
      6 月27日，業據上訴人提出康和公司撥貸申請書、康和公
      司託收票據明細表影本在卷可稽（見本院卷第52頁至第53
      頁），則收受系爭支票距前開事件相隔半年或1 年之久，
      尚難據此認定上訴人於收受系爭支票時有惡意或詐欺之情
      事，且縱認上訴人確知悉康和公司發生財務危機，或有未
      盡查核康和公司信用狀況之情事，亦無從逕認其對於被上
      訴人有得對抗康和公司之抗辯事由存在一節，有何明知之
      惡意可言，此外，被上訴人對於其辯稱上訴人取得系爭支
      票係出於惡意等情，復未能舉證以實其說，自無從單憑其
      片面所辯，遽信為真實。
  ３、綜上所述，本件上訴人並非以惡意取得系爭支票，依票據
      法第13條前段規定，被上訴人自不得以其對抗前手康和公
      司之事由，對抗上訴人。
（二）上訴人並非以不相當之對價取得系爭支票，被上訴人不得
      以其對抗康和公司之事由，對抗上訴人：
  １、按無對價或以不相當之對價取得票據者，不得享有優於其
      前手之權利，票據法第14條第2 項定有明文。次按票據行
      為係不要因行為，執票人不負證明關於給付原因之責任，
      如票據債務人主張執票人取得票據係無對價或以不相當對
      價取得，應由該債務人負舉證責任（最高法院85年臺上字
      第286 號判決意旨參照）。被上訴人再以：康和公司財務
      惡化之情況下，一般金融業者放款徵信程序必定更加嚴格
      ，上訴人是否支付相當對價取得系爭支票，顯有疑問，故
      被上訴人否認上訴人所提出之放款明細帳，其放款成數應
      僅有5 成，縱其確有撥款9,500,000 元予康和公司之款項
      ，上訴人就康和公司融資取得之相關票據總額（含本件系
      爭支票在內）顯然大逾期融資撥款額度，是否為十足之撥
      款，非無疑問，是難認上訴人就系爭支票係以相當之對價
      而取得等情為辯，惟為上訴人所否認。經查，上訴人既主
      張被上訴人係無對價或以不相當對價取得系爭支票，揆諸
      前揭說明，其自應就上開事實負舉證之責，而非由上訴人
      舉證證明係以相當之對價取得系爭支票，被上訴人雖先以
      上訴人未提出本件貸款之全卷資料為辯，惟不能以此即將
      舉證責任倒置，更無從進而為有利於被上訴人之證明，先
      予敘明。
  ２、查上訴人依其與康和公司間之融資授信約定，於93年2 月
      23日貸予康和公司款項95,000,000元等事實，有上訴人提
      出之授信核定書、借據、本票等件在卷可按（原審卷第38
      頁至第43頁）。被上訴人固辯稱：縱認被上訴人確已撥款
      9,500, 000元予康和公司，惟上訴人於撥款時其融資取得
      支票權利，顯然大於其融資撥款額度，是否為十足之撥款
      ，非無疑問，是難認上訴人就系爭支票係以相當之對價而
      取得一節，顯係以不相當之對價取得系爭支票等情。然查
      ，系爭專戶係由康和公司書立同意書後所開立，該同意書
      上載有「．．．同意於兌收後，悉數存入本公司在貴行所
      設票據備償專戶（活期存款第20819-9 號帳戶），對該帳
      戶之存款，貴行得隨時或定額逕行轉帳抵償本公司對貴行
      所負之借款．．．並於債務還清後之餘款轉入本公司在貴
      行之支票存款帳戶內．．．」等字句，有上訴人所提之同
      意書1 件在卷可稽（見本院卷第99頁），足見不論康和公
      司於借得上開款項時，是否確有另行簽發同額之借款本票
      予被上訴人，前開交易客票或康和公司簽發之本票，其目
      的均在擔保康和公司上開借款債務之履行（包含本金、利
      息、違約金等），其實質意義則為康和公司未依約清償借
      款債務時，上訴人得行使前開票據之權利而受清償，是就
      上訴人與康和公司間之原因關係而言，前開交易客票及相
      關本票均係作為清償康和公司借款債務之用，即康和公司
      背書轉讓存入系爭專戶之客票（含系爭支票）屆期如獲付
      款，上訴人固得逕行轉帳抵償康和公司對其所負之債務，
      如債務還清後尚有餘款，上訴人尚負有將餘款轉入康和公
      司另行開立之支票存款帳戶內，均無以不相當對價取得之
      情事，被上訴人徒將上訴人所取得之票據以形式上之面額
      加總，再以康和公司另簽發鉅額本票交付上訴人，或上訴
      人放款成數過低為由，執為上訴人係以不相當之對價而取
      得系爭支票云云，自無可採信。
      綜上所述，上訴人核貸及取得系爭支票情形，依一般銀行
      之作業習慣及社會通念，尚難認有以不相當之對價取得票
      據之情事。被上訴人所辯委無可採，亦屬灼然。本件上訴
      人並非無對價或以不相當之對價取得系爭支票，被上訴人
      自不得依票據法第14條第2 項規定，以其對抗康和公司之
      事由對抗上訴人。
（三）上訴人並非期後背書取得票據
  １、按所謂墊付國內票款之墊付係實務上之用語，其真意乃借
      款人與銀行約定將融資客票以讓與擔保方式即依背書轉讓
      於銀行供擔保，於票據提示屆至時，再由銀行以執票人身
      分提示領取票款，抵償債務，業如前述。本件上訴人收受
      康和公司背書轉讓之系爭支票，其性質即係銀行實務上之
      墊付國內票款等情，業如前述，則在銀行實務上，上訴人
      收受票據恆在支票票載發票日前，俾於票據提示屆至時，
      由銀行以執票人身分提示領取票款，抵償債務，此為當然
      之事理。
  ２、再按票據法第41條第1 項規定，到期日後之背書，僅有通
      常債權轉讓之效力，此規定依同法第144 條固亦準用於支
      票，被上訴人以上開規定執為本件為期後背書支票之抗辯
      等情，惟為上訴人所否認。經查，支票限於見票即付，並
      無到期日可言，因此支票之期後背書係指提示期限經過後
      所為之背書。本件上訴人係於92年6 月27日即已收受系爭
      支票等情，已如前述，而系爭支票分別於93年4 月20日、
      93年6 月21日為提示，即無期後背書之情形。
  ３、又依票據法第41條第2 項規定，背書未記明日期者，推定
      其作成於到期日前，本件系爭支票背書既未記明日期，故
      被上訴人辯稱本件背書係在支票提示日後，自應由其就此
      情事負舉證之責任，然被上訴人自始至終並未提出任何事
      證以實其說，所辯自屬無據。
六、綜上所述，本件系爭支票既經受款人康和公司依票據法規定
    背書轉讓與上訴人，且非期後背書，復無證據證明上訴人係
    出於惡意或詐欺、或以不相當之對價取得系爭支票，則上訴
    人即為系爭支票之票據權利人，上訴人執有系爭支票，並均
    已向銀行提示，未獲付款退票，自得依法向被上訴人行使票
    據權利。惟按支票之發票人應照支票之文義擔保支票之支付
    ，而執票人向支票債務人行使追索權時，得請求自為付款提
    示日起之利息，如無約定利率者，依週年利率6 ％計算，票
    據法第126 條、第133 條定有明文，則本件以4 ％請求亦屬
    合理，惟如附表編號２所示之支票退票日應為93年6 月21日
    ，有退票理由單可資為證，上訴人請求自93年6 月20日起之
    利息應屬有誤，故本件上訴人請求被上訴人給付如附表所示
    之票據金額，以及分別自93年4 月20日及93年6 月21日起至
    清償日止，按週年利率4 ％計算之利息，應予准許，逾此部
    分之請求，應予駁回。原審就上開上訴人應為勝訴部分部分
    為上訴人敗訴之判決，尚有未洽。上訴意旨就此部分指摘原
    判決不當，求予廢棄改判，為有理由，爰由本院將原判決此
    部分予以廢棄，改判如主文第二項、第三項所示。
七、本件事證已臻明確，兩造其餘攻擊防禦方法及舉證，經本院
    審酌後，或與本件之爭執無涉，或對本件判決結果不生影響
    ，爰不一一論述，併此敘明。
八、據上論結，本件上訴為一部有理由，一部無理由，依民事訴
    訟法第436 條之1 第3 項、第450 條、第449 條第1 項、第
    79條，判決如主文。
中　　華　　民　　國　　94　　年　　11　　月　　8 　　日
                  民事第二庭審判長法官　林玫君
                                  法官　潘長生
                                  法官　鍾啟煌
以上正本證明與原本無異
本判決不得上訴
中　　華　　民　　國　　94　　年　　11　　月　　10　　日
                                書記官　李威賜
┌────────────────────────────────────────────────────────────┐
│附表：                                                                                                                  │
├──┬──────────┬────────────┬─────┬─────┬─────────┬────────┬──┤
│編號│  發    票    人    │  付    款    人        │發  票  日│提  示  日│票面金額（新臺幣）│ 支  票  號  碼 │備考│
├──┼──────────┼────────────┼─────┼─────┼─────────┼────────┼──┤
│１  │和群開發事業股份有限│臺北國際商業銀行德惠分行│93年4 月20│93年4 月20│262,500元         │0000000         │    │
│    │公司（即被上訴人）  │                        │日        │日        │                  │                │    │
├──┼──────────┼────────────┼─────┼─────┼─────────┼────────┼──┤
│２  │和群開發事業股份有限│臺北國際商業銀行德惠分行│93年6 月20│93年6 月21│262,500元         │0000000         │    │
│    │公司（即被上訴人）  │                        │日        │日        │                  │                │    │
└──┴──────────┴────────────┴─────┴─────┴─────────┴────────┴──┘
